臺灣高等法院臺中分院刑事判決　　　　　　　　　　九十四年度上易字第三二六號
　　上　訴　人
　　即　被　告　甲○○
　　選任辯護人　江來盛
右上訴人因被告業務侵占案件，不服臺灣臺中地方法院九十三年度易字第二一四三號
中華民國九十四年二月二日第一審判決（起訴案號：臺灣臺中地方法院檢察署九十二
年度調偵字第二八六號），提起上訴，本院判決如左：
    主      文
原判決撤銷。
甲○○無罪。
    理      由
一、公訴意旨略以：被告甲○○前因紀煙晉之邀約，同意與紀煙晉合資加入每一日聯
    合便利商店股份有限公司（下稱每一日公司）之加盟業務，並於民國（下同）九
    十年十二月二十一日推派王威鈞與每一日公司簽訂加盟合約書，約定由每一日公
    司提供所有權尚屬每一日公司之資訊設備、商品等物，在臺中縣后里鄉○○路六
    二號一樓經營每一日公司后里中山店（下稱后里中山店）門市業務，並僱用王威
    鈞擔任后里中山店店長，自九十年十二月二十五日起經營后里中山店。嗣甲○○
    與紀煙晉另行協議股權移轉，決定由甲○○獨資經營后里中山店，甲○○並委託
    陳毅恆（另由臺灣臺中地方法院檢察署檢察官為不起訴處分）於九十一年三月十
    五日與每一日公司簽訂草約書，約定於九十一年三月十八日再與每一日公司另行
    簽訂正式加盟合約書，詎每一日公司於九十一年三月十五日將后里中山店內所有
    商品及設備盤點並點交予甲○○後，甲○○卻未與每一日公司簽訂加盟合約，並
    於九十一年四月二日停止營業後，意圖為自己不法之所有，逕將后里中山店內，
    屬於每一日公司所有之機器設備（包含電腦桌一台、ＰＰＣ訂貨機一組、ＰＯＳ
    電腦設備一組，約值〈新台幣（下同）〉三十五萬一千六百二十二元）及型號Ｎ
    Ｐ６０３０號影印機一台〈起訴書漏載『佳能公司』〉所有約值四萬五千零一十
    元，合計三十九萬六千六百三十二元）、商品（約值七十四萬一千零五十元）等
    物侵占入己。因認被告涉有刑法第三百三十五條第一項之侵占罪嫌。
二、按犯罪事實應依證據認定之，無證據不得認定其犯罪事實。又不能證明被告犯罪
    者，應諭知無罪之判決，刑事訴訟法第一百五十四條第二項、第三百零一條第一
    項定有明文。公訴意旨認上訴人即被告甲○○（以下簡稱被告）涉有右揭犯行，
    無非以右揭事實，業據每一日公司代理人乙○○指訴及證人王威鈞證稱：「我當
    時是擔任店長，每日下午三點結帳清點後，將營收匯回每一日公司。甲○○一開
    始就有參與營運，應該知道貨物及硬體設備都是每一日公司所提供的。貨物沒有
    賣掉的，所有權仍歸每一日公司所有」等語以及合約書規定：「１、加盟店內商
    品完全由甲方提供，甲方並保留商品所有權．．．３、合約屆滿或終止時，甲方
    有權取回乙方庫存商品」，第十六條第六款約定：「甲方提供或透過甲方（即每
    一日公司）向廠商所借之設備、資材、器具、資訊軟硬體設備等皆屬甲方所有或
    代管之財產，乙方僅有使用權須負善良管理人之保管責任，不得任意擅自處分，
    需合約屆滿或終止時，由甲方驗收取回，若有遺失、故障或損毀者，乙方應負維
    修或賠償之責任」等情，被告雖未出面與每一日公司加盟，被告原先所佔股份達
    百分之五十，之後受讓紀煙晉另外百分之五十，投資金額更高達一百五十萬元，
    對於其所投資經營之事業理應瞭解大致營運狀況，且被告乃成熟富有社會經驗之
    成年人，殊無可能未閱覽加盟契約之情況下即冒然投入大筆資金；再者，就本件
    之加盟型態，係屬加入某一商業體系，以取得相關技術或利用被加盟人已形成或
    建構的市場規模或物流系統，由被加盟者提供資訊設備及商品，加盟者則支出部
    分的加盟金或部分費用，以獲取某種商業利益，藉由此種加盟效果擴大經營規模
    ，已為社會習見的交易方式，且在加盟契約書中明約定，被告亦為從事商業活動
    之人，辯稱：對於營運狀況不清楚等情，殊無可採。另被告辯稱：九十一年三月
    十五日與紀煙晉簽訂每一日后里中山店頂讓協議書，協議書中約定后里中山內一
    切資產皆歸被告所有，協議書上亦有每一日公司員工湯宏祥之簽名等情，然證人
    湯宏祥於偵查中證稱：伊雖有於頂讓協議書中簽名，然僅表示伊見證甲○○及紀
    煙晉之間股權轉讓之事實，甲○○應該知道店內商品皆屬於每一日公司所有，合
    約書第十三條已有載明等語，由上開每一日后里中山店頂讓協議書以觀，該協議
    書內容係在約定被告與紀煙晉二人間股份轉讓之權利義務事項，並請證人湯宏祥
    擔任股份轉讓見證人，並無提及與每一日公司間之權利義務關係，自無從以此頂
    讓協議書認定被告對前開品及機器有所有權。綜上所述，被告主觀上明知前開貨
    品及機器仍屬告訴人每一日公司所有，仍將上開物品悉數侵占入己，為其主要論
    據。
三、訊據被告堅決否認涉有右揭侵占犯行，辯稱：加盟主契約書伊並未看過，且伊亦
    未與每一日公司簽訂加盟合約書，且在每一日公司簽訂加盟合約書之前，伊亦未
    看過加盟合約書的內容，至於草約書是要退保證金給伊時以才簽草約書，而盤點
    的時候，是紀煙晉做的，當時伊亦不知道數量對不對，盤點第二天伊即找不到紀
    煙晉，而且便利商店也說沒有辦法馬上提供正確的數量給伊。伊還沒有跟紀煙晉
    合夥前，就是紀煙晉派王威鈞來的，因為他們資金不夠所以才找伊。而王威鈞當
    時只是猜測伊知道而已，其實合約書的內容伊並不知道。湯宏祥是每一日的主管
    ，湯宏祥要維護公司的利益。前面有寫資產是伊的，後面寫的，是後來加的，而
    那些熱狗機等根本不能用的，那伊出資一百五十萬元，伊得到什麼。影印機、黑
    色袋子等伊沒有拿，為何東西會在伊那裡，我不瞭解。陳毅恒只有跟伊提到有拿
    一些酒、餅乾放伊那裡。而伊開出第一張五十萬元支票的時候，就有提到買的這
    些設備是屬於股東的，這是紀煙晉跟伊講的。陳毅恒交接都是王威鈞教陳毅恒的
    ，伊沒有負責經營。所以伊也不是很清楚。伊沒有侵占每一日公司的設備及商品
    。商品因為保證金的關係，沒有退還保證金給伊。還有伊有繼續經營十五天的報
    酬也沒有給伊。陳毅恆才把這些東西放到伊那裡等語。經查：
１、證人王威鈞於原審即明確證稱：伊係紀煙晉所僱用，並非被告所僱用，且訂約之
    前與每一日公司訂約之人係紀煙晉，亦非被告，另簽約時在場人僅伊與紀煙晉，
    又簽約之前伊亦不知店內設備商品係每一日公司所有，是簽約後受訓時，每一日
    公司表示店內設備商品係每一日公司所有，而伊亦未聽聞紀煙晉有向被告說明設
    備及商品係每一日公司所有。被告是否有看過合約書，伊並無法確定，後來紀煙
    晉說他欠被告錢，所以沒有再僱用伊，而將整個店讓給被告等語（詳見原審卷第
    八十八頁、第九十二頁），核與被告上開辯稱：伊未與每一日公司簽訂加盟合約
    書，且伊未看過加盟合約書，而伊還沒有跟紀煙晉合夥前，就是紀煙晉派王威鈞
    來的等情相符。是本件故有前開加盟合約書一份在卷可資佐證，惟仍無從認定被
    告有閱覽該加盟合約書，並進而以該加盟合約書之記載認定被告已知悉前開機器
    設備及商品等物，確為每一日公司所有。
２、公訴意旨雖認：「被告雖未出面與每一日公司加盟，被告原先所佔股份達百分之
    五十，之後受讓紀煙晉另外百分之五十，投資金額更高達一百五十萬元，對於其
    所投資經營之事業理應瞭解大致營運狀況，且被告乃成熟富有社會經驗之成年人
    ，殊無可能未閱覽加盟契約之情況下即冒然投入大筆資金；再者，就本件之加盟
    型態，係屬加入某一商業體系，以取得相關技術或利用被加盟人已形成或建構的
    市場規模或物流系統，由被加盟者提供資訊設備及商品，加盟者則支出部分的加
    盟金或部分費用，以獲取某種商業利益，藉由此種加盟效果擴大經營規模，已為
    社會習見的交易方式，且在加盟契約書中明確約定，被告亦為從事商業活動之人
    ，辯稱：對於營運狀況不清楚等情，殊無可採」等語，惟告訴代理人乙○○於偵
    查中指稱：「王威鈞是我們公司在后里中山店的加盟主，加盟的方式是加盟主提
    供店面的裝潢，設備，及自行負擔管銷費用，後來王威鈞他們股東內部出了問題
    ，由陳毅恒他們接手，並簽了一份草簽書及言明三月十八日要來公司接手‧‧‧
    尚初是由王威鈞代表來與我們公司簽約‧‧‧王威鈞及紀煙晉原來與我們公司資
    金不夠，我們不讓他們加入，後來他們去找甲○○來共同投資，資金夠了，我們
    才願意與王威鈞簽約等語（詳見臺灣臺中地方法院檢察署九十二年度發查字第一
    四七二號卷第五頁），業已明指稱所謂之加盟主為王威鈞，並非被告，而被告實
    非與每一日公司簽定加盟契約之加盟主，被告實際上僅係在紀煙晉、王威鈞等人
    資金不夠時，始擔任出資人，顯非后里中山店之實際經營人至明。參諸前開證人
    王威鈞於原審證稱：係紀煙晉所僱用，並非被告所僱用，且訂約之前與每一日公
    司訂約之人係紀煙晉，亦非被告，另簽約時在場人僅伊與紀煙晉，又簽約之前伊
    亦不知店內設備商品係每一日公司所有，是簽約後受訓時，每一日公司表示店內
    設備商品係每一日公司所有，而伊亦未聽聞紀煙晉有向被告說明設備及商品係每
    一日公司所有。被告是否有看過合約書，伊並無法確定，後來紀煙晉說他欠被告
    錢，所以沒有再僱用伊，而將整個店讓給被告等語，證人王威鈞對於被告是否看
    過合約書以及未聽聞紀煙晉向被告說明設備及商品係一日公司所有，且告訴代理
    人乙○○亦指稱本件確係紀煙晉與王威鈞資金不足，而邀被告出資等情，亦無從
    積極證明被告實際有經營每一日公司，而且知悉設備及貨物均屬每一日公司所有
    ，則證人王威鈞於偵查中證稱：「‧‧‧甲○○一開始就有參與營運，應該知道
    貨物及硬體設備都是每一日公司所提供的。貨物沒有賣掉的，所有權仍歸每一日
    公司所有‧‧‧」等語，尚屬證人王威鈞個人推測之詞，尚非可採。況觀卷附載
    明：「茲因王威鈞先生與每一日股份有限公司之舊合約尚有帳款未清，同意每一
    日聯合便利商店股份有限公司即日起得與陳毅恆簽定加盟合約書」等語之同意書
    與載明：「本人陳毅恒自三月十五日下午三點時起，承接每一日后里中山店，原
    合約人王威鈞先生，另於三月十八日與每一日聯合便利商店股份有限公司簽訂加
    盟合約書」等語之草約書（詳見臺灣臺中地方法院檢察署九十一年度發查字第四
    一七二號卷第十頁、第十一頁），亦係由陳毅恆與王威鈞所簽署。則就后里中山
    店之草約書及同意書亦均非由被告所訂定及簽署，從上開草約書及同意書之出具
    ，足證后里中山店之實際業務經營人為陳毅恒及王威鈞，被告應僅係出資之人至
    明，尚非后里中山店之實際業務經營人，顯無從認定被告已知悉右揭公訴意旨所
    載之物，係每一日公司所有。基此，公訴意旨認：「被告，殊無可能未閱覽加盟
    契約之情況下即冒然投入大筆資金；且加盟契約書中已明確約定，被告亦為從事
    商業活動之人，辯稱：對於營運狀況不清楚等情，殊無可採」等語，即有誤會。
３、再觀卷附頂讓協議書內容，記載：「后里中山店所有一切資產從九十一年三月十
    五日起，皆屬股東甲○○所有，包括沒有使用之器具在內，特此聲明」等語，亦
    足資佐證右揭被告辯稱：紀煙晉因故退出經營後將股份讓與伊，並於九十一年三
    月十五日簽訂每一日后里中山店頂讓協議書，協議書中約定所有的東西都讓與伊
    等語與事實相符，雖該每一日公司所有之機器設備（包含電腦桌一台、ＰＰＣ訂
    貨機一組、ＰＯＳ電腦設備一組），型號ＮＰ６０３０號影印機一台及商品等物
    ，實際之所有權固非被告所有，惟如前所述，該后里中山店之經營，被告僅係受
    紀煙晉之邀約，而同意與紀煙晉合資，並而未親自就該店之設備及商品為採購，
    且承前理由欄三之１所述，被告就所謂加盟合約書，並未親閱，而頂讓書復載明
    「后里中山店所有一切資產從九十一年三月十五日起，皆屬股東甲○○所有，包
    括沒有使用之器具在內」等語，而證人王威鈞復於原審復證稱：「（問：當時談
    時，有無提及資訊設備是每一日公司所有？）沒有。（問：談後續設備是談何事
    ？）冷氣設備，這是被告負擔的」等語（詳見原審卷第九十三頁），亦無從認定
    被告主觀上業已明知上開每一日公司所有之機器設備及商品以及佳能公司所有之
    型號ＮＰ６０３０號影印機一台等物，實際之所有權並非被告所有，被告仍加以
    侵占。
４、按本件依頂讓協議書內容，既載明后里中山店所有一切資產從九十一年三月十五
    日起，皆屬股東甲○○所有，且包括沒有使用之器具在內，則被告依頂讓協議書
    內容持有后里中山店所有一切資產，即無從認定被告有侵占之意。且被告與每一
    日公司於九十四年四月十五日達成和解，並於和解書第一項載明：「乙方（指每
    一日公司）退還保證金拾萬元，經會算其他款項後以玖拾萬元達成和解」、第
    三項：「前揭之玖拾萬元和解金額乃已扣扺本件系爭以王威鈞為名義人之加盟契
    約中，乙方應退還之保證金拾萬元部分」等語，有該和解書一份在卷可稽，從
    而被告辯稱：商品因為保證金的關係，沒有退還保證金給伊等語，即非不可採。
    雖證人即每一日公司展店部襄理湯宏祥於偵查中證稱：伊雖有於頂讓協議書中簽
    名，然僅表示伊見證甲○○及紀煙晉之間股權轉讓之事實，甲○○應該知道店內
    商品皆屬於每一日公司所有，合約書第十三條已有載明等語（詳見臺灣臺中地方
    法院檢察署九十二年度調偵字第二八六號卷第三十九頁），惟姑不論證人湯宏祥
    係告訴人每一日公司之襄理，而為受僱告訴人之人，依前述理由欄三之１至３所
    述，被告僅有出資，並未參與訂約，且未實際經營后里中山店之業務，不論草約
    書或同意書，均非由被告所簽訂，顯無積極證據足資證明被告有閱覽加盟合約書
    ，另參與訂約之證人王威鈞於原審亦明確證稱：「（問：有無注意看契約書第十
    三條？）沒有。」等語（詳見原審卷第九十三頁），則以訂約之證人王威鈞仍未
    能細看契約書第十三條，遑論未參與訂約之被告，本件顯無從以證人湯宏祥上開
    證稱：合約書十三條已有載明，即遽予認定被告對於后里中山店內何商品或設備
    係屬每一日公司所有已有所知悉。證人湯宏祥雖另於原審審理中再具結證稱：「
    （問：手寫部分你有無過目？）有」、「（問：手寫部分有一句說所有一切資產
    都屬於甲○○所有是何意？）是因為那時候，還有一些冰箱、熱狗機、貨架設備
    是屬於何人的有疑義，所以甲○○要求要列入這一條」、「（問：那時何時加入
    這一條？）當時我在外面盤點，我已經看完打字部分，後來他們請我進入，剛開
    始沒有手寫的部分，後來才加入。我說這是私人之間的買賣，我有說你們買賣的
    標的要先確定，那紀煙晉先生說那些東西是他的，沒有問題，就把這些東西列入
    」等語（詳見原審卷第九十九頁、第一百頁），惟如前頂讓協議書內容，係記載
    ：「后里中山店所有一切資產從九十一年三月十五日起，皆屬股東甲○○所有，
    包括沒有使用之器具在內，特此聲明」等語，依其文義觀之，業已包括全部后里
    中山店內之資產，而證人湯宏祥又於原審審理時證稱：「（問：所有資產是否包
    括資訊設備及商品？）沒有，當天沒有談論到這部份，因為契約明白記載這些資
    訊設備是屬於每一日公司。‧‧‧‧當天講的時候因為設備等及商品已在契約中
    明定屬於每一日公司所有，所以這一部分並沒有問題，談的只是倉庫內的東西」
    等語（詳見原審卷第一○一頁、第一○二頁），證人湯宏祥顯仍以合約書已明確
    記載有關每一日公司所有之物品，認定被告知悉后里中山店內之設備為每一日公
    司所有，惟如前所述，以被告僅參與出資而未參與設備之採購，且未親閱加盟合
    約書，並無從認定后里中山店內之資產何者為每一日公司所有，依證人湯宏祥證
    稱：「當日並沒有談論資訊設備及商品以及僅談論倉庫內之東西」等語，惟頂讓
    協議書內容係載明「后里中山店所有一切資產均為被告所有」，並未限定倉庫內
    之東西，則以無明確證據足資證明被告已知悉設備為每一日公司所有，被告依頂
    讓協議書內容認后里中山店所有一切資產均為伊所有，即無何可議之處。是被告
    於頂讓協議書簽訂後，雖有保管后里中山店之物品，而其中有收銀機二台、電腦
    主機、不斷電系統、列表機、數據機，影印機所有權為廠商（指佳能公司所有）
    乙節，固據證人乙○○於原審審理時具結證述屬實（詳見原審卷第一○九頁），
    而證人湯宏祥復證稱：「我當天中午十二點過去，我會同兩位職員一同前往，到
    了警衛室我們有登記資料，我就跟警衛說我要找被告，我們到了二樓，有遇到一
    位張小姐，他跟我說董事長不在，我說我有事要找董事長，並將壹份資料交給張
    小姐，我們要回去時，順便看一下，看到警衛室右後方一間倉庫，裡面有影印機
    及酒，另外還有其他物品都是用黑色袋子裝著，我不知道是什麼東西，倉庫的外
    觀是鋁門窗結構，所以我有看到裡面的東西，當天我就把這個事情紀錄下來」等
    語（詳見原審卷第一一○頁），且被告於警詢中供承：「（問：中山店內的貨品
    現在哪裡？）我保管起來」、「（問：何以要將之保管起來？）我答應每一日便
    利商店承接后里中山店繼續經營時，每一日公司無法接續提供發票給我，原因是
    發票購票證，店印都被紀煙晉拿走，所以無法變更負責人，設立新的商號名稱，
    無法提供發票給客人，甚至店內的玻璃被紀煙晉的債主打破，我要他們公司來處
    理，他們公司都沒有辦法，一直推託，就這樣根本經營不下去，我要他們公司將
    所有貨品搬走，結果只將收銀機設備搬走，其他一概不管，我只好將貨品先行搬
    走保管」、「（問：你承接多久的時間，營業金有無匯入每一日公司？）十多天
    ，有，陳毅恒就是每天負責將營業金匯出，結果照講每一日公司應將我的利潤匯
    回給我，結果我一毛錢都沒有收到」等語（詳見臺灣臺中地方法院檢察署九十一
    年度偵字第一三八二九號卷第七頁至第八頁），以及證人即被告外甥陳毅恆於原
    審審理時到庭證稱：「（問：被告有無跟你提及每日營收要如何處理？）他只跟
    我說這些每日營收要匯款給每一日公司，我沒有問為什麼」等語（巷羊見原審卷
    第一○六頁），而認被告確有連同每一日公司及佳能公司所有之上開設備一併保
    管，且與每一日公司有加盟關係，惟依上開頂讓協議書內容以及和解書中有關保
    證金之記載，被告顯係誤后里中山店有資產為其所有所致，並無從執被告保管上
    開每一日公司之設備及商品，即認被告有侵占之意。
５、綜上所述，本件無積極證據足資證明被告有參與加盟之簽訂，以及閱覽加盟契約
    書，而后里中山店所有一切資產依頂讓協議書之記載，亦明確載明為被告所有，
    另商品部分每一日公司復有收取保證金三十萬元，則被告保管后里中山店所有一
    切資產，即難認有何侵占之故意，此外，復查無其他積極證據足資證明被告有公
    意旨所指之侵占犯行，原審判決疏未詳細勾稽，認被告係從事業務之人，公訴意
    旨認被告所涉為侵占顯有不當，而改依業務侵占罪，對被告予以論罪科刑，即有
    違誤，被告上訴否認侵占犯行，指摘原審判決不當，即有理由，自應由本院原審
    判決予以撤銷改判，並諭知被告無罪。
據上論結，應依刑事訴訟法第三百六十九條第一項前段、第三百六十四條、第三百零
一條第一項，判決如主文。
本案經檢察官丙○○到庭執行職務。
中      華      民      國      九十四  年      四      月      二十八  日
                                臺灣高等法院臺中分院刑事第三庭
                                      審判長法  官  江  錫  麟
                                            法  官  林  欽  章
                                            法  官  胡  忠  文
右正本證明與原本無異。
不得上訴。
                                            書記官  許  美  惠
中      華      民      國      九十四  年      四      月      二十九  日
                                                                        Ａ
